【裁判字號】    95,訴,277
【裁判日期】    951122
【裁判案由】    塗銷所有權移轉登記
【裁判全文】
臺灣基隆地方法院民事判決               95年度訴字第277號
原      告  花蓮區中小企業銀行股份有限公司
法定代理人  丁○○
訴訟代理人  乙○○
被      告  丙○○
兼
訴訟代理人  甲○○
上列當事人間塗銷所有權移轉登記事件，本院於95年11月8日言
詞辯論終結，判決如下：
    主  文
被告間就如附表所示之土地於民國九十四年十一月二十一日所為
之買賣行為及於民國九十四年十二月十五日所為之所有權移轉行
為均應予撤銷。
被告丙○○應將如附表所示之土地，經臺北縣汐止地政事務所以
九四年汐地字第二三三O六O號收件，於民國九十四年十二月十五
日以買賣為原因所為之移轉登記予以塗銷。
訴訟費用由被告負擔。
    事實及理由
一、原告主張訴外人穎浩實業有限公司（簡稱穎浩公司）於民國
    94 年7月15日向原告借貸新台幣（下同）150萬元，並以訴
    外人李宜真及被告甲○○為連帶保證人，約定穎浩公司應自
    94 年7月15日至97年7月15日止，按年息6.88%計算之利息，
    並按月攤還本息，若遲延繳交本息，則所欠金額逾期6個月
    以內，按年息10%，所欠金額逾期超過6個月者，按年息20%
    計算違約金；惟穎浩公司僅按時繳款至94年12月15日，即未
    再繳付，依原告與穎浩公司簽訂之借款契約授信約定書第5
    條約定，該借款應視為全部到期，穎浩公司及其連帶保證人
    即訴外人李宜真及被告甲○○，自應連帶清償所借貸之本金
    、利息及違約金。嗣原告進行訴追程序，始發現被告甲○○
    為避免其所有位於台北縣金山鄉○○段1046地號土地（簡稱
    系爭土地）遭原告強制執行，竟於94年11月21日與其母即被
    告丙○○為通謀虛偽意思表示，將系爭土地賣與其母即被告
    丙○○，並在94年12月15日完成土地所有權移轉登記。被告
    二人間之買賣契約及土地所有權移轉之行為，乃通謀虛偽意
    思表示應屬無效；且依遺產及贈與稅法第5條第6款意旨，渠
    等二人乃二親等以內親屬間財產之買賣，應以贈與論，故被
    告二人所為之買賣行為應係無償；況被告二人間縱有買賣土
    地之真意且係有償，惟被告甲○○所為之有償行為，於行為
    時明知買賣系爭土地有損於債權人之權利，其母即被告丙○
    ○於受益時亦知該買賣行為有害於原告債權之情事，爰依民
    法第244條第2項請求撤銷被告二人間所為關於系爭土地之債
    權行為及物權行為等語，並請求判決如主文第1、2項所示之
    聲明。
二、被告則以渠等二人間所為係有償之買賣行為，具有買賣土地
    之真意，且被告甲○○出賣系爭土地後所得之金額，亦用以
    清償對其他債權人之債務，渠等之買賣土地行為非故意損害
    原告之債權等語，資為抗辯，而請求駁回原告之訴。
三、兩造不爭執之事實：
  (一)訴外人穎浩公司確有以被告甲○○及訴外人李宜真為連帶保
    證人向原告借貸150萬元，嗣訴外人穎浩公司僅繳款至94年
    12月15日，之後即未按期繳納分期款項，尚積欠原告1,309,
    666元未清償，惟於訴訟進行中訴外人穎浩公司曾於95年7月
    20日匯款10,000元予原告。
  (二)被告甲○○於94年11月21日以買賣為原因，將如附表所示之
    土地以120萬元售予其母即被告丙○○，並於94年12月15日
    將系爭土地所有權移轉登記予被告丙○○。
四、得心證之理由：
  (一)按債務人所為之有償行為，於行為時明知有損害於債權人之
    權利者，以受益人於受益時亦知其情事者為限，債權人得聲
    請法院撤銷之。又債權人依第1項或第2項之規定聲請法院撤
    銷時，得並聲請命受益人或轉得人回復原狀。但轉得人於轉
    得時不知有撤銷原因者，不在此限。民法第244條第2項、第
    4項定有明文。
  (二)經查，如附表所示之土地，原為被告甲○○所有，於94年11
    月21日以買賣為原因，以120萬元將系爭土地出售予被告丙
    ○○，並於94年12月15日經台北縣汐止地政事務所以94年汐
    地字第233060號辦理所有權移轉登記等情，業據原告提出系
    爭土地登記謄本暨台北縣汐止地政事務所網路申領異動索引
    各一件為證；且被告亦提出財政部台北市國稅局出具之非屬
    贈與財產同意移轉證明書一紙在卷可憑。則被告二人間就系
    爭土地，顯係基於買賣之有償行為而為所有權移轉登記。
  (三)次查，本件被告甲○○為訴外人穎昇公司向原告借款之連帶
    保證人，現尚積欠原告1,309,666元款項未清償之事實，已
    如前述；且在被告甲○○將系爭土地出售予其母即被告丙○
    ○之際，其名下除系爭土地具有較高之價值外，餘者僅剩價
    值不到2,000元之汽車、金融機構所給予不到10,000之競技
    所得，及被告甲○○向穎浩公司領取之薪資暨投資等資力，
    此有原告提出之由台北縣分局出具之財政部台灣省北區國稅
    局被告甲○○93年度綜合所得稅各類所得資料清單二紙在卷
    可稽，復為被告二人所不爭執；且被告甲○○於本院審理時
    亦坦承除系爭土地外均無其他財產（見本院95年11月8日言
    詞辯論筆錄）等語，顯見被告甲○○將系爭土地出售予被告
    丙○○，並為所有權移轉登記之行為，已使原告之債權有無
    法受滿足之情存在；況系爭土地經財政部台北國稅局核定尚
    有2,180,049之價額，然被告甲○○竟以低於核定價額甚多
    之120萬元價格，將系爭土地出售予其母即被告丙○○，益
    徵嚴重影響原告之債權甚明。
  (四)末查，訴外人穎浩公司對原告之債務，僅按期繳納至94年12
    月15日，被告甲○○旋於同日即將如附表所示土地以買賣為
    原因辦理所有權移轉登記予被告丙○○，且以低於政府機關
    核定價額甚多之價格出售予其母即被告丙○○，已與常情不
    符，況被告丙○○為被告甲○○之母，有戶籍謄本在卷可證
    ，其於本院審理時亦坦承知悉其子即被告甲○○在外負債甚
    多（見本院95年8月2日言詞辯論筆錄），則其於受讓之際，
    就該讓與行為已有害及原告權益之情事，應有所知悉，亦堪
    認定。
  (五)綜上所述，原告依民法第244條第2項規定，請求撤銷被告甲
    ○○與被告丙○○間於94年11月21日就如附表所示之土地所
    為之買賣行為及同年12月15日所為之所有權移轉登記行為，
    並依同法第4項規定，請求被告丙○○將系爭土地所有權移
    轉登記塗銷以回復原狀，為有理由，應予准許。
  (六)本件為判決之基礎已臻明確，兩造其餘攻擊與防禦方法，核
    與判決基礎無影響，即無審究必要，併此敘明。
五、據上論結：本件原告之訴為有理由，依民事訴訟法第78條、
    第85條第1項前段，判決如主文。
中    華    民    國    95    年    11    月    22    日
                  民事庭法  官  林玉珮
以上正本係照原本作成。
對於本件判決如有不服，應於收受送達後20日內向本院提出上訴
書狀，敘述上訴之理由，上訴於臺灣高等法院。
中    華    民    國    95    年    11    月    22    日
                        書記官  洪福基
    附  表


司法院資訊處製作；財團法人民間司法改革基金會備份。
